---
title: "Prácticas del Tema 4"
output:
  html_document: default
  pdf_document: default
---
**EJEMPLO 1: Diseño con factores cruzados.**  Consideramos el data.frame 'film', que está incluido en
este paquete. Consta de 36 observaciones sobre las cuatro variables: thickness (grosor, es la variable
respuesta), Gate (un vector numérico con valores 2, 4, 6), Operator (un factor con tres niveles) y Day
(un vector numérico con valores 1, 2). Durante dos días seleccionados al azar se realizó el siguiente
experimento: se seleccionan al azar tres operarios, que hacen dos mediciones del grosor de cierta
pieza, que es producida por tres máquinas, cada operario hace las mediciones en las tres máquinas.
Los tres factores (día, operario y máquina) están cruzados. Analizamos los datos

```{r Ejemplo1a}
library(EMSaov)
data(film)
film
ejemplo1=EMSanova(thickness ~ Gate + Operator + Day, data = film, type = c("F", "R", "R"));
ejemplo1
```


EMS en aptes (carilla 2)

Nota: Error+2Gate:Operator:Day+6Gate:Day+4Gate:Operator+12Gate (estudiar los que tacho ahí y el denominador que me queda. Reflexionar)


Para el contraste de igualdad de efectos de las máquinas tenemos dos opciones:


- Satterthwaite para construir un estadístico F aproximado

    - Aproximo denominador
    - Aproximo ambos

- Teniendo en cuenta que la interacción Gate:Day es no significativa, entonces podemos:

    - Denominados CM maq-op (a mano)
    - $SC_{\epsilon}^{nueva}0 SC_{Maq:Dia}+SC_{\epsilon}$. Con grados de libertad la suma de los grados de cada sumando


(a) Aplicar el método de Satterthwaite para construir un F estadístico aproximado.

(a.1) Aplicando la primera opción del apartado 3. Método Satterthwaite para NUM

```{r Ejemplo1b}
CMGat = 0.786586111
CMGatOpe =  0.010711111
CMGatDay = 0.005669444
CMGatOpeDay = 0.002477778 # interacción de los 3

den = CMGatOpe + CMGatDay - CMGatOpeDay
EstF = CMGat/den
EstF # este hay que hacerlo a mano

gl1 = 3-1
gl2 = den^2/(CMGatOpe^2/4+CMGatDay^2/2+CMGatOpeDay^2/4) # aproximo los gr libr del denominador

gl1
gl2

pvalue = 1-pf(EstF,gl1,gl2)
pvalue # aquí hgo el contraste de igualdad de efectos del factor fijo
```

(a.2) Aplicando la segunda opción del apartado 3 Aproximo NUM y DEN (es la que aplica el paquete):


```{r Ejemplo1c}
ApproxF(SS.table = ejemplo1, # tabla de las sumas de cuadrados, es la salida de EMSanova
        approx.name = "Gate") # el que quiero aproximar entre comillas
# aplica Satter waiter II
```

Salida:

- Test F aproxx, el valor de l F
- Grados lib num: 2.01261
- grado lib deno: 5.995597
- aprox del p-valor: 0.0002010433, rechazo

En ambos casos rechazamos (sat waiter 1 y sat waiter 2). Se rechaza $H_0$ con ambas aproximaciones.





Si hacemos lo mismo con los otros factores vemos que, en efecto, el resultado es el que ya devolvía el paquete en ejemplo1:

Lo hago aunque en realidad no es necesario, por lo que me está devolviendo el exacto


```{r Ejemplo1d}
ApproxF(SS.table = ejemplo1, approx.name = "Operator")
ApproxF(SS.table = ejemplo1, approx.name = "Day")
```


(b) Teniendo en cuenta que la interacción Gate:Day es no significativa, entonces podríamos:


(b.1) utilizar el CM de Gate:Operator como denominador (esto habría que hacerlo "a mano"):

```{r Ejemplo1e}
CMGat = 0.786586111
CMGatOpe = 0.010711111

gl1 = 2
gl2 = 4

EstF = CMGat/CMGatOpe
EstF

pvalue = 1-pf(EstF,gl1,gl2) # 1- cola superior
pvalue
```

(b.2) tomar como $SC_{\varepsilon}^{nueva} = SC_{Gate:Day}+SC_\varepsilon$ con grados de libertad 
$gl(SC_{\varepsilon}^{nueva}) = gl(SC_{Gate:Day})+gl(SC_\varepsilon)$.

Cuando una SC no se rechaza le sumo la del error

```{r Ejemplo1f}
une = c("Gate:Day", "Residuals") # le he sumado la del error
PooledANOVA(ejemplo1, une)
```
Notas:

- CME= 0.0009	antes era 0.003, ha cambiado.
- Los F stadisticos han cambiado también, antes 9.1 y 7.6 y ahora 3.47 y 2.88



De nuevo, se concluye que hay diferencias significativas entre las máquinas. Puesto que se trata de un factor fijo, estudiamos las comparaciones múltiples considerando la EMS y los grados de libertad de Gate:Operador, que se tomó como denominador en la aproximación (b.1):



```{r Ejemplo1g}
library(agricolae)
snk=SNK.test(film$thickness, # variable respuesta
             film$Gate, # vble que define los grupos
             4, # gr libertad
             0.010711111) # CM_denominador (Deno es el gate:operator) 0.010711111
# ha tomado CM_ab como estimador de la var(el denominador del F-estadístico)


snk$groups
```

Hemos rechazado porque cada máquina tiene un efecto diferente.




**EJEMPLO 2: Diseño con factores cruzados y anidados.**  Un ingeniero desea estudiar el rendimineto
de tres máquinas situadas en distintas ciudades, cada una de las cuales puede funcionar a dos niveles de potencia. Se lleva a cabo un experimento en el que cada máquina se prueba en los dos niveles de potencia, el funcionamiento de cada máquina es controlado por tres operarios, y cada uno de ellos anota tres observaciones para cada nivel. 

No sabemos si los niveles de potencia son idénticos o no. Podemos interpretar ambas tal y como está redactado el problema. 

- Cruzado si mismos niveles de potencia 
- Anidado en máquinas si no


Tampoco indica si los operarios son los mismos o no. Al decir que las máquinas están en distintas ciudades podemos interpretar que los operarios no son los mismos, aunque podrían viajar.

- Cruzado si mismos niv pot y mismos operarios



\[
\begin{array}{cccc}
\hline %
 & \mbox{Máquina 1} & \mbox{Máquina 2} & \mbox{Máquina 3} \\ 
\hline 
 & \mbox{Operario} & \mbox{Operario} & \mbox{Operario}  \\
\hline
 \mbox{Potencia} &
\begin{array}{ccc} 1 & 2 &  3 \end{array}
& \begin{array}{ccc}   1 &  2 &  3 \end{array}
& \begin{array}{ccc}   1 &  2 &  3 \end{array} \\ 
\hline
1 & \begin{array}{ccc} 34.1 & 34.7 & 35.2 \\
                       32.3 & 35.9 & 35.8 \\
                       32.6 & 36 & 34.1 \end{array} &
    \begin{array}{ccc} 32.1 & 33.1 & 32.8 \\
                       33.5 & 34.7 & 35.1 \\
                       34 & 33.9 & 34.3 \end{array} &
    \begin{array}{ccc} 32.9 & 34.8 & 33.6 \\
                       33 & 34.4 & 32.8 \\
                       33.1 & 33.8 & 31.7 \end{array} \\
2 & \begin{array}{ccc} 24.3 & 25.1 & 25.7 \\
                       26.3 & 26.3 & 26.1 \\
                       27.1 & 25.6 & 24.9 \end{array} &
    \begin{array}{ccc} 24.1 & 24.1 & 26 \\
                       25 & 25.1 & 27.1 \\
                       26.3 & 27.9 & 25.9 \end{array} &
    \begin{array}{ccc} 24.2 & 25.2 & 24.7 \\
                       26.1 & 27.4 & 22 \\
                       25.3 & 26 & 24.8 \end{array} \\
\hline
\end{array}
\]


Vamos a resolverlo suponiendo mismos niveles de potencias para todas las máquinas (es decir, que están cruzados) y distintos operarios, es decir, los operarios están anidados en las máquinas

Paso 1. Escribir el modelo e hipótesis distribucionales. Me voy a aptes

Analice los resultados suponiendo que: 

(a) Todos los factores son fijos: 

```{r Ejemplo2a}
library(EMSaov)
y=c(34.1, 34.7, 35.2, 32.1, 33.1, 32.8, 32.9, 34.8, 33.6,
    32.3, 35.9, 35.8, 33.5, 34.7, 35.1, 33.0, 34.4, 32.8,
    32.6, 36.0, 34.1, 34.0, 33.9, 34.3, 33.1, 33.8, 31.7,
    24.3, 25.1, 25.7, 24.1, 24.1, 26.0, 24.2, 25.2, 24.7,
    26.3, 26.3, 26.1, 25.0, 25.1, 27.1, 26.1, 27.4, 22.0,
    27.1, 25.6, 24.9, 26.3, 27.9, 25.9, 25.3, 26.0, 24.8)
operario=as.factor(rep(1:3, 18))
maquina=as.factor(rep(rep(1:3, each=3),6))
potencia=as.factor(rep(1:2, each=27))
# tengo que construir data.frame para la tabla
ejemplo2=data.frame(resp=y,maq=maquina,pot=potencia, oper=operario)

sal=EMSanova(resp~maq+oper+pot # resp y los factores detrás
             # mas no es que sea aditivo, es que hago el modelo completo
             , data=ejemplo2,
             type=c("F","F","F"), # type si fijo o anidado
             nested=c(NA,"maq",NA))
sal
```
Igualdad de potencia: 	<0.0001

Debo hacer comparaciones múltiples para las máquinas y los operarios.

- Máquinas


```{r }
library(agricolae)
## Para las máquinas del operario 1 
snkComparacion1=SNK.test(y[operario==1], # variable respuesta
             maquina[operario==1], # vble que define los grupos
              DFerror =  36, # gr libertad  
              MSerror = 1.0766667	) # CM_denominador (Deno es el error) 
# ha tomado CM_e como estimador de la var(el denominador del F-estadístico)
snkComparacion1$groups

## Para las máquinas del operario 2 
snkComparacion2=SNK.test(y[operario==2], # variable respuesta
             maquina[operario==2], # vble que define los grupos
              DFerror =  36, # gr libertad  
              MSerror = 1.0766667	) # CM_denominador (Deno es el error) 
# ha tomado CM_e como estimador de la var(el denominador del F-estadístico)
snkComparacion2$groups

## Para las máquinas del operario 3
snkComparacion3=SNK.test(y[maquina==3], # variable respuesta
             operario[maquina==3], # vble que define los grupos
              DFerror =  36, # gr libertad  
              MSerror = 1.0766667	) # CM_denominador (Deno es el error) 
# ha tomado CM_e como estimador de la var(el denominador del F-estadístico)
snkComparacion3$groups



```





- Operarios

```{r}
library(agricolae)



snk=SNK.test(ejemplo2$resp, # variable respuesta
             ejemplo2$oper, # vble que define los grupos
              DFerror =  36, # gr libertad  
              MSerror = 1.0766667	) # CM_denominador (Deno es el error) 
# ha tomado CM_e como estimador de la var(el denominador del F-estadístico)
snk$groups

duncan.test(ejemplo2$resp, # variable respuesta
             ejemplo2$oper, # vble que define los grupos
              DFerror =  36, # gr libertad  
              MSerror = 1.0766667)$groups


```



(b) Los operarios son seleccionados al azar: 

La instrucción solo cambia en el R

```{r Ejemplo2b}
sal=EMSanova(resp~maq+oper+pot, data=ejemplo2,type=c("F","R","F"), nested=c(NA,"maq",NA))
sal
```

Ahora las máquinas no son significativamente distintas

(c) Los operarios y las máquinas son seleccionadas al azar:
```{r Ejemplo2c}
sal=EMSanova(resp~maq+oper+pot, data=ejemplo2,type=c("R","R","F"), nested=c(NA,"maq",NA))
sal
```

